【裁判字號】    89,上易,190
【裁判日期】    891226
【裁判案由】    侵權行為損害賠償
【裁判全文】
臺灣高等法院臺南分院民事判決  八十九年度上易字第一九０號
      上  訴  人  甲○○
                  乙○○
      右二人共同
      訴訟代理人  彭冀湘律師
      被  上訴人  丙○○      .
      訴訟代理人  曾慶雲律師
右當事人間請求侵權行為損害賠償事件，上訴人對於中華民國八十九年六月三十日臺
灣臺南地方法院第一審判決（八十八年度訴字第一九八０號）提起上訴，本院判決如
左：
      主      文
上訴駁回。
第二審訴訟費用由上訴人負擔。
      事      實
甲、上訴人方面：
  一、聲明：求為判決：（一）原判決除免為假執行部分外，關於第一、三、四項命
      上訴人應各給付被上訴人新台幣（下同）三十萬元及其法定利息與該部分假執
      行之宣告及命負擔該部分訴訟費用之裁判均廢棄。（二）右廢棄部分，被上訴
      人在第一審之訴駁回。（三）第一審廢棄部分及第二審訴訟費用均由被上訴人
      負擔。
  二、陳述：除與原判決記載相同者，予以引用外，補稱：
  （一）按原審判決上訴人部分敗訴，無非以上訴人乙○○於與被上訴人有婚姻關係
        期間，與上訴人甲○○二人多次婚外性行為，上訴人二人顯係不法侵害被上
        訴人基於配偶關係之身分法益而情節重大，已致被上訴人之夫妻關係受到破
        壞，因此受到精神上痛苦，縱被上訴人曾表示「事情過去就算了，大家好好
        做生意」、「這事我們三人知道就好了，不要讓別人知道」等語，亦屬被上
        訴人隱忍精神上之痛苦而試圖挽回夫妻關係之作為，非可認被上訴人未受有
        精神上之痛苦，並以台灣台北地方法院（下稱台北地院）八十八年度婚字第
        一三五號民事判決書（影本）為證。惟查：被上訴人於台北地院提起離婚之
        訴，除因與上訴人乙○○於婚後未久，即個性不合感情失睦外，其主因係上
        訴人乙○○與被上訴人之父母、弟弟於八十八年六月三十日發生衝突所導致
        ，並非乙○○與上訴人甲○○發生性關係之緣故。而上訴人乙○○與甲○○
        之交往，係經過被上訴人之同意，即因被上訴人之縱容與默許，始造成乙○
        ○與甲○○發生性關係二次，故上訴人二人之關係為甲○○之前夫發現、曝
        光後，被上訴人並不驚訝，反而替兩人解決賠償事宜；足見被上訴人並未如
        其所稱受到極大之精神上痛苦。
  （二）依台灣高等法院八十八年度家上字第二九三號民事判決所載，其中就上訴人
        乙○○與被上訴人間，關於夫妻所剩之一百九十六萬四千餘元財產為分配，
        即已考量上訴人之通姦行為而酌減上訴人乙○○之分配額（上訴人為五十萬
        元，被上訴人為一百四十六萬餘元），申言之，被上訴人已取得大部分財產
        （實則房屋賣得價金為五百十五萬餘元），其精神上之損害即已包含在內。
  （三）離婚後，小孩之監護權及撫養均由上訴人乙○○負責，平日上訴人乙○○除
        負擔小孩之生活教育費用與各項雜支外，也必須負擔房租費用等，在經濟不
        景氣各行各業均難以維持下，生活負擔及壓力可想而知非常大，亦非常辛苦
        。
  三、證據：除援用第一審所提證據外，補提台灣屏東地方法院檢察署檢察官起訴書
      影本二件、信函及台灣高等法院民事判決（均影本）各一件為證。
乙、被上訴人方面：
  一、聲明：求為判決：（一）上訴駁回。（二）訴訟費用由上訴人負擔。
  二、陳述：除與原判決記載相同者，予以引用外，補稱：
  （一）上訴人主張：被上訴人丙○○於台北地院提起離婚之訴，除因與上訴人乙○
        ○於婚後未久，即個性不合感情失睦外，其主因係因乙○○與被上訴人之父
        母、弟弟於八十八年六月三十日發生衝突所導致，並非係乙○○與上訴人甲
        ○○發生性關係之緣故。離婚後，小孩之監護及撫養均由上訴人乙○○負責
        云云，並不實在，被上訴人係因上訴人乙○○與甲○○二人長久有不正常男
        女關係存在，幾經忍讓，惟上訴人等依然故我，方始提起離婚訴訟，並非因
        上訴人乙○○與被上訴人之父母與弟弟發生衝突所致，甚且上述衝突事件，
        上訴人亦已撤回告訴達成和解，更不可能是被上訴人請求判決離婚之主因。
        再者，上訴人乙○○雖取得三位子女之監護權，卻未負起監護之責任，長子
        吳政霖日前因在外交往女朋友，且女友亦已懷孕，然上訴人乙○○身為監護
        人竟不思如何解決，卻將吳政霖趕離家中使得吳政霖只好至被上訴人處居住
        。另二名子女，亦皆長期居住在被上訴人娘家，上訴人根本未盡任何撫養義
        務，何來對小孩之之生活教育費之負擔。
  （二）按不法侵害他人之身體、健康、名譽、自由、信用、隱私、貞操，或不法侵
        害其他人格法益而情節重大者，被害人雖非財產上之損害，亦得請求賠償相
        當之金額。上開規定，於不法侵害他人基於配偶關係之身分法益而情節重大
        者，準用之，修正後民法第一百九十五條第一項前段、第三項定有明文；又
        修正民法第一百九十五條之規定，於民法債編修正施行前，不法侵害他人信
        用、隱私、貞操，或不法侵害其他人格法益或基於父、母、子、女、配偶關
        係之身分法益而情節重大者，亦適用之，民法債編施行法第九條定有明文。
        查上訴人乙○○與被上訴人於婚姻關係存續期間，與上訴人甲○○二人多次
        為婚外性行為，核上訴人二人顯係不法侵害被上訴人基於配偶關係之身分法
        益而情節重大，已致被上訴人之夫妻關係受到破壞，因此而受到精神上之痛
        苦，被上訴人自屬受有非財產上之損害。
  三、證據：援用第一審所提之證據。
丙、本院依職權調閱台灣嘉義地方法院檢察署（下稱嘉義地檢署）八十八年度偵字第
    五六六０號乙○○等妨害家庭偵審全卷及台北地院八十八年度婚字第一三五號離
    婚民事歷審卷。
      理      由
一、本件被上訴人起訴主張：上訴人甲○○明知上訴人乙○○係被上訴人之配偶，為
    有婦之夫，仍於八十六年底，多次與上訴人乙○○為婚外性行為，故意以背於善
    良風俗之方法加損害於被上訴人；上訴人乙○○為被上訴人之夫，不思被上訴人
    為其生子、照顧家庭而善待被上訴人，竟與上訴人甲○○為婚外性行為，上訴人
    二人顯係不法侵害被上訴人基於配偶關係之身分法益而情節重大，已致被上訴人
    之夫妻關係受到破壞，因而受有精神上之痛苦；爰依侵權行為之法律關係，求命
    上訴人甲○○、乙○○應依序賠償精神上之損害一百萬元、一百五十萬元，及均
    自原審起訴狀繕本送達翌日起至清償日止，按週年利率百分之五計算之利息之判
    決等語〔原審判命上訴人甲○○、乙○○各應賠償被上訴人三十萬元及法定遲延
    利息，而駁回被上訴人其餘部分之請求；上訴人甲○○、乙○○就其敗訴部分聲
    明不服；被上訴人就其敗訴部分並未聲明不服〕。
二、上訴人則以：上訴人二人間之交往，係經被上訴人之同意，且因被上訴人之縱容
    與默許，始造成上訴人二人發生性關係，事後被上訴人又出面替上訴人二人解決
    賠償上訴人甲○○前夫之事宜，精神上並未受有極大痛苦；而被上訴人訴請與上
    訴人乙○○離婚之主因，係上訴人乙○○與被上訴人之父母及弟弟之衝突所致，
    並非上訴人二人間發生婚外性行為之緣故，且台灣高等法院判決上訴人乙○○與
    被上訴人夫妻財產分配時，即已考量上訴人之通姦行為，而酌減上訴人乙○○之
    分配額，被上訴人取得大部分財產，其精神上之損害即已包含在內等語，資為抗
    辯。
三、被上訴人主張上訴人甲○○明知上訴人乙○○為被上訴人之配偶，竟於八十六年
    底，與上訴人乙○○通姦多次之事實，已據其於原審提出戶籍謄本及嘉義地檢署
    八十八年度偵字第五六六０號聲請簡易判決處刑書（影本）為證（參見原審卷第
    七－九頁）為證，並經本院依職權調取嘉義地檢署八十八年度偵字第五六六０號
    乙○○等妨害家庭偵審全卷（影印在卷），查閱上訴人二人於上開刑事案件偵審
    中已自承前開發生性行為之事實無訛，復為上訴人二人所不爭執（參見原審卷第
    七三頁），足認上訴人二人確有被上訴人主張之通姦行為；至被上訴人告訴上訴
    人二人涉嫌妨害家庭案件，嗣雖經台灣嘉義地方法院（下稱嘉義地院）以被上訴
    人已逾六個月之告訴期間而判決公訴不受理，有上訴人於原審提出之嘉義地院八
    十九年度易字第五二七號刑事判決（影本‧參見原審卷第七七－七八頁）足憑，
    並有本院依職權調取之上開刑案偵審全卷可按，仍不影響上訴人二人確有被上訴
    人主張之前開通姦行為。又被上訴人於八十八年三月三日向台北地院起訴請求與
    上訴人乙○○離婚時狀載「‧‧‧被告（即上訴人乙○○）因於數年前即與訴外
    人甲○○發生姦情，被其夫捉姦成雙，嗣經和解後又繼續來往，經原告（即被上
    訴人）勸告仍不知悔改，竟惱羞成怒，自八十七年四月十八日離家，偕同姘婦甲
    ○○到外同居，竟不回家同居及處理其債務‧‧‧」等語（參見台北地院八十八
    年度婚字第一三五號離婚民事卷第五頁反面），而於該離婚事件言詞辯論時又稱
    ：「被告（即上訴人乙○○）在4.18.離家，他在外與人同居‧‧‧」、「被告
    （即上訴人乙○○）在（八十七年）四月就開始與外面女人租屋同住‧‧‧」等
    語（參見台北地院同上離婚民事卷第八七頁），而台北地院判決准被上訴人與上
    訴人離婚，雖非以民法第一千零五十二條第一項第二款為理由，惟觀其判決理由
    謂：「‧‧‧原告（即被上訴人）主張被告（即上訴人乙○○）於八十六年及八
    十七年間與訴外人甲○○通姦，經吳女之夫捉姦，被告剁斷小指頭並賠償三十萬
    元，達成和解，嗣仍繼續來往，詎被告竟自八十七年四月十八日離家偕同訴外人
    甲○○在外同居‧‧‧之事實，‧‧‧，自堪信原告此部分之主張為真實。而夫
    妻共同生活，精神重於物質，被告於婚姻存續期間與訴外人甲○○通姦，違背貞
    操義務‧‧‧原告因此所受之精神上痛苦甚深‧‧‧」等語，有上訴人於原審提
    出之台北地院八十八年度婚字第一三五號民事判決（影本‧參見原審卷第三七－
    四六頁）可稽，足見被上訴人與上訴人乙○○離婚之原因，源於上訴人乙○○與
    甲○○通姦之行為，而台北地院上開判決准被上訴人與上訴人乙○○離婚後，上
    訴人乙○○對該部分並未聲明不服，業已確定等情，亦經本院依職權調取台北地
    院上開離婚民事案卷查閱無訛，足見上訴人抗辯上訴人乙○○與被上訴人離婚之
    主因，並非上訴人二人間發生婚外性行為所致云云，並非可信；又上訴人主張渠
    等通姦係因被上訴人之縱容或默許乙節，並未能舉證以實其說，自無從推翻上訴
    人二人因通姦行為對被上訴人所造成之侵害結果，自堪信被上訴人之主張為真實
    。
四、按因故意或過失，不法侵害他人之權利者，負損害賠償責任；故意以背於善良風
    俗之方法加損害於他人者，亦同；八十九年五月五日生效施行前民法第一百八十
    四條第一項定有明文；又明知有夫之婦而與之通姦，不得謂非有以違背善良風俗
    之方法，加損害於他人之故意，茍其夫確因此受有非財產上之損害，自得依上開
    規定，請求賠償（最高法院四十一年台上字第二七八號判例參照）。再者，不法
    侵害他人之身體、健康、名譽、自由、信用、隱私、貞操，或不法侵害其他人格
    法益而情節重大者，被害人雖非財產上之損害，亦得請求賠償相當之金額；為八
    十九年五月五日生效施行之民法第一百九十五條第一項前段所明定，而此項規定
    ，於不法侵害他人基於父、母、子、女或配偶關係之身分法益而情節重大者所準
    用，同法條第三項亦定有明文；此於民法債編修正施行前，不法侵害他人信用、
    隱私、貞操，或不法侵害其他人格法益或基於父、母、子、女、配偶關係之身分
    法益而情節重大者，亦適用之；又為民法債編施行法第九條所明定。又配偶與他
    人通姦，足使人感到悲憤、沮喪，並受人於背後非議、羞辱，為社會禮俗所常見
    ，故被上訴人丙○○主張其因上訴人甲○○與其夫即上訴人乙○○發生性關係，
    精神受有痛苦，自非虛情；又被上訴人於上訴人二人之通姦行為，經上訴人甲○
    ○之前夫發現後，縱曾出面替上訴人二人解決賠償上訴人甲○○前夫之事宜，既
    非縱容或默許上訴人二人之通姦行為，且上訴人甲○○與被上訴人之夫即上訴人
    乙○○發生性關係，足以破壞被上訴人之家庭生活，惡化被上訴人與其夫之夫妻
    關係，情節顯然重大，再衡諸一般倫情觀念及社會禮俗，被上訴人亦須承受他人
    之非議恥笑，及其他家人之施壓勸說，其精神所受之折磨及痛苦，究非常人能體
    會，自難謂其精神上所受痛苦不深；況因上訴人二人之婚外性行為，終致被上訴
    人與上訴人乙○○兩人之婚姻關係破裂而離婚，已如前述，足認被上訴人因上訴
    人二人之婚外性行為所受精神上之痛苦相當深重；復參以被上訴人與上訴人乙○
    ○係於七十二年十月十一日結婚，已育有三名子女，有被上訴人於原審提出之戶
    籍謄本可稽（參見原審卷第七頁），夫妻共組家庭共營婚姻生活已逾十七年之情
    狀，則被上訴人於面臨上訴人對婚姻不貞足使夫妻關係發生重大變化之際，以實
    際行動為上訴人乙○○解決因與上訴人甲○○通姦善後之賠償事宜，實乃隱忍其
    精神上之痛苦，試圖挽回或穩固與上訴人乙○○間之夫妻關係，而為委曲求全之
    行為，自難謂被上訴人未受該事件之打擊，遽認其並無精神上之痛苦，則上訴人
    抗辯被上訴人精神上並未受有極大痛苦云云，自無可取；是以上訴人二人之通姦
    行為雖發生於民法第一百九十五條修正生效施行前，被上訴人依上開規定請求上
    訴人二人賠償其精神上之損害，即非無據。經斟酌被上訴人與上訴人乙○○係於
    七十二年十月十一日結婚，已育有三名子女，夫妻共組家庭共營婚姻生活已逾十
    七年，因上訴人二人之通姦行為，致辛苦營造之婚姻破滅，所受之精神痛苦程度
    非輕，已如前述；又被上訴人為國中畢業之教育程度，負責家庭管理；而上訴人
    乙○○為國小畢業，經商；另上訴人甲○○則高中肄業，負責家庭管理；為被上
    訴人告訴上訴人二人涉嫌妨害家庭案件之警訊筆錄所載明（參見前開刑案卷附嘉
    義市警察局第二分局刑案偵查卷影本）；而上訴人甲○○八十六年－八十八年度
    並無申報所得稅資料，個人名下亦無財產資料，有原審卷附財政部台灣省南區國
    稅局屏東縣分局南區國稅屏縣資字第八九０一一六二六號函及所附之歸戶財產查
    詢清單可稽（參見原審卷第六一－六二頁）；上訴人乙○○於八十六及八十七年
    度未申報綜合所得稅，名下有一九九三年份、排氣量一八四０ＣＣ之汽車及一九
    八一年份、排氣量二三九三ＣＣ之汽車各一輛；被上訴人名下雖無財產，惟八十
    六年及八十七年度分別有利息及薪資所得等情，亦有原審卷附財政部台北市國稅
    局大安稽徵所八十九年五月二十四日財北國稅大安徵字第八九０一二三六０號函
    及所附歸戶財產查詢清單、各類所得資料歸戶清單足憑（參見原審卷第六三－六
    九頁）；並兩造之身分及社會地位無明顯差異各情，本院認被上訴人所得請求上
    訴人賠償之精神上損害金各以三十萬元為適當，則被上訴人超過三十萬元部分之
    請求，即非正當。至上訴人雖抗辯台灣高等法院就上訴人乙○○與被上訴人丙○
    ○間之剩餘財產為分配判決（八十八年度家上字第二九三號）時，即已考量上訴
    人之通姦行為而酌減上訴人乙○○之分配額，其精神上之損害即已包含在內云云
    。惟查台灣高等法院就上訴人乙○○與被上訴人因婚姻關係消滅所為之剩餘財產
    分配，係依據民法第一千零三十條之一第二項之規定予以酌減，其酌減之理由為
    ：「‧‧‧上訴人（乙○○）於婚姻關係存續中與人通姦，對於家庭生活之經營
    ，小孩之照顧及教養方面，並無善盡其為人父，為人夫之責任‧‧‧本院審酌上
    訴人（乙○○）置家庭不顧於先，又對子女由何人監護不予關心於後，且子女現
    有二位係與被上訴人（丙○○）共同生活等情，認為平均分配顯失公平，應予酌
    減‧‧‧。」，有上訴人於本院提出之台灣高等法院八十八年度家上字第二九三
    號民事判決（影本‧參見本院卷第三二－三七頁，判決理由第七項所載）可稽。
    是上開剩餘財產分配之酌減與本件被上訴人請求因上訴人二人之通姦行為，造成
    被上訴人非財產上之損害者，並不相涉，則上訴人抗辯被上訴人所受精神上之損
    害，已包含於台灣高等法院上開民事判決所酌減之金額內云云，並無可採。又上
    訴人主張小孩之監護權及撫養均由上訴人乙○○負責，平日上訴人除負擔小孩之
    生活教育費用與各項雜支外，亦必須負擔房租費用云云，縱屬實情，並不足為從
    輕酌定本件應賠償被上訴人精神損害金之正當理由。
五、又按給付有確定期限者，債務人自期限屆滿時起，負遲延責任。給付無確定期限
    者，債務人於債權人得請求給付時，經其催告而未為給付，自受催告時起，負遲
    延責任。其經債權人起訴，或依督促程序送達支付命令者，與催告有同一之效力
    。八十八年四月二十一日修正公布而於八十九年五月五日生效施行前民法第二百
    二十九條第一、二項分別定有明文；又遲延之債務，以支付金錢為標的者，債權
    人得請求依法定利率計算之遲延利息。但約定利率較高者，仍從其約定利率；而
    應付利息之債務，其利率未經約定，亦無法律可據者，週年利率為百分之五。亦
    為同法第二百三十三條第一項及第二百零三條所明定。查本件被上訴人請求上訴
    人應賠償之精神損害金額，並未定有給付之期限，則被上訴人請求自原審起訴狀
    繕本送達上訴人之翌日起，按週年利率百分之五計算之利息，並未逾上開規定之
    範圍，自無不合；查被上訴人之原審起訴狀繕本係於八十八年十一月二十三日分
    別送達上訴人（參見原審卷第一三－一四頁），從而被上訴人請求上訴人自八十
    八年十一月二十四日起至清償日止，按週年利率百分之五計算之利息，洵屬正當
    。
六、綜上所述，被上訴人依侵權行為之法律關係，請求上訴人甲○○、乙○○二人應
    賠償其精神之損害金各以三十萬元為適當；從而被上訴人請求上訴人二人各賠償
    其三十萬元及自八十八年十一月二十四日起至清償日止，按週年利率百分之五計
    算之利息，洵屬正當，應予准許。超過上開金額部分之請求，即非正當，要難准
    許；原審於上開應准許部分，因而命上訴人各別如數給付，並依兩造之聲請，酌
    定相當之擔保金額後為准、免假執行之宣告，經核並無不合。上訴意旨猶執前詞
    指摘原審關於命渠等各別給付部分之判決為不當，而聲明廢棄，為無理由，應予
    駁回。
七、又民事訴訟法第四百六十六條第一項所定上訴第三審之利益額數，業經修正提高
    為一百萬元，並經總統於八十九年二月九日公布施行，已於同年月十一日生效。
    查本件命上訴人二人各應給付之金額為三十萬元，並未逾一百萬元，上訴人二人
    對本件判決即不得再提起第三審上訴；又兩造其餘攻擊、防禦方法及舉證，均不
    影響本院所為前開論斷，自無再予一一審論之必要，均附此明。
八、據上論結，本件上訴為無理由，依民事訴訟法第四百四十九條第一項、第七十八
    條、第八十五條第一項前段，判決如主文。
中      華      民      國    八十九    年    十二      月    二十六    日
                          臺灣高等法院臺南分院民事第四庭
~B1審判長法官  王  惠  一
~B2      法官  吳  上  康
~B3      法官  蘇  清  恭
右為正本係照原本作成。
本判決不得上訴。
中      華      民      國    八十九    年    十二      月    二十六    日
~B法院書記官  李  淑  華


司法院資訊處製作；財團法人民間司法改革基金會備份。
